【裁判字號】    96,簡上,177
【裁判日期】    970520
【裁判案由】    給付票款
【裁判全文】
臺灣臺南地方法院民事判決             96年度簡上字第177號
上  訴  人  丙○○○○○○
訴訟代理人  林祺詳律師
被上訴人    乙○○
上列當事人間請求給付票款事件，上訴人對於中華民國96年11月
26日本院臺南簡易庭96年度南簡字第533號 第一審簡易判決提起
上訴，經本院於中華民國97年5月6日言詞辯論終結，判決如下：
    主      文
上訴駁回。
第二審訴訟費用新台幣貳萬壹仟肆佰柒拾壹元由上訴人負擔。
    事實及理由
一、被上訴人乙○○起訴主張略以：訴外人陳美慧持高雄市第三
    信用合作社三多分社（以下簡稱高雄三信或三信）為付款人
    、由上訴人所簽發、 訴外人陳美慧背書如附表所示之支票2
    紙（以下合併簡稱系爭支票，系爭支票之高雄三信甲存帳戶
    ，以下簡稱系爭甲存帳戶）向被上訴人原告借款新台幣（下
    同）130萬元， 詎被上訴人屆期提示，均因存款不足而遭退
    票，被上訴人多次向上訴人催討，上訴人仍置之不理。爰依
    據票據法律之關係，求為命上訴人如數給付及加計法定遲延
    利息之判決。
二、上訴人洪惠玲則以：
（一）上訴人事實之陳述及所用證據，除與原判決記載相同者予
      以引用外，補稱：
    1.按「在票據上簽名者依票上所載文義負責。」、「票據上
      之簽名得以蓋章代之。」， 票據法第5條第1項、第6條分
      別定有明文。此乃因票據係「文義證券」，故只須在票據
      上簽名或蓋章者，依上開票據法規定即須就該票據上之文
      義負票據責任。反之，依上開規定之反面解釋，倘未在票
      據上簽名或蓋章者即不須就票據上文義負票據責任。又「
      盜用他人印章為發票行為，即屬票據之偽造。被盜用印章
      者，因非其在票據上簽名為發票行為，自不負發票人之責
      任，此項絕對的抗辯事由，得以對抗一切執票人。」最高
      法院51年臺上字第3309號著有判例。
    2.本件系爭支票二紙係上訴人洪胤薽前夫丁○○所偽造，上
      訴人並未在該二紙支票上蓋章，亦未有授權丁○○簽發支
      票之意思，業經證人丁○○於原審到庭結證在案（見原審
      卷第178頁）， 揆諸上開票據法第5條第1項規定及最高法
      院51年臺上字第3309號判例意旨，允不該令上訴人負系爭
      支票付款責任。原審法院雖以「1.證人丁○○關於變更印
      鑑之證述與高雄市第三信用合作社三多分社經辦行員即證
      人甲○○證述不符。2.證人丁○○與上訴人曾有夫妻關係
      。3.上訴人長期將空白支票及印章交由證人丁○○使用，
      顯見夫妻關係並未交惡。4.上訴人與證人丁○○離婚協議
      書係在系爭支票退票後所訂定，且依上聞協議內容，係約
      定證人丁○○同意就上訴人名義簽發之支票負清償之責，
      況被告同意將其空白支票及印章授權證人丁○○使用，由
      丁○○負責清償上開票據債務，誠屬當然，難執此謂系爭
      支票為證人丁○○所偽造。」作為說明證人丁○○證詞不
      足採信之理由論據。惟查：
      (1)上開證人甲○○所為證述均僅就「支票存款印鑑變更」
        之作業流程所做說明， 況時隔4年多其所經辦過之變更
        印鑑客戶個案無數，本件是否有證人丁○○所言先以空
        白印鑑變更申請書騙取上訴人簽名後再以其所偽刻之印
        章盜蓋印鑑卡一事，誠非證人甲○○所得以知悉，難謂
        因該二證人之證述不同即謂丁○○之證詞不足採信。又
        「同意變更印鑑」與「是否同意簽發支票」係屬兩事，
        不可混為一談，此乃邏輯上至為清楚之道理。從而，本
        件縱依證人甲○○等經辦行員證詞足認上訴人有同意變
        更支票存款印鑑之意思，亦未等同於「上訴人同意簽發
        系爭二紙支票」其理至明。本件「系爭支票是否上訴人
        授權丁○○簽發」乙節既經證人丁○○於原審到庭證稱
        ：「（問：本件這兩張票是何人所開？）是陳美慧簽的
        ，印章是我蓋的。被告的印章是我開戶時所刻的，因我
        太太不知道有支票的部份，她只知道活儲要變更的部份
        。變更印鑑申請書有一張是空白的，我叫她先簽名的，
        她簽完我才蓋章……」由該證人證述可知，丁○○簽發
        該2紙支票並未經上訴人同意，足證明系爭2紙支票係證
        人丁○○所偽造， 上訴人並無簽發該2紙支票之意思，
        亦未授權丁○○代為簽發，上訴人實不須就系爭票款負
        付款之責。
      (2)證人丁○○與上訴人雖曾有夫妻關係，惟嗣已因本件偽
        造支票事而協議離婚，不能僅因上訴人與該證人間曾有
        婚姻即認證人之證詞均不足採。依此作為證據取捨之評
        斷依據，顯屬牽強。
      (3)又因上訴人當時並不知丁○○偽刻新印鑑後竊取上訴人
        空白支票本而簽發系爭2紙支票， 夫妻感情自無交惡之
        理由。兩人交惡係在該二紙系爭之票遭退票後，高雄市
        第三信用合作社三多分社經辦行員即證人謝鳳英通知證
        人丁○○未果而轉通知上訴人（關於此事實見證人謝鳳
        英在原容96年11月5日言詞辯論筆錄，原審卷第149、15
        0頁）時， 上訴人始知上情。上訴人知悉上情後隨即於
        95年9月27日與該證人丁○○協議離婚， 不得僅因上訴
        人不知支票遭偽造時之兩人關係尚屬和諧即行認定上訴
        人必有授權其簽發系爭支票。
      (4)上訴人於91年1月22日當日僅辦理 活期儲蓄存款帳戶印
        鑑變更，並未辦理或授權證人丁○○辦理變更支票存款
        印鑑，已如上述。此觀卷內上訴人高雄市第三信用合作
        社支票存款帳戶「印鑑更換申請書」 （見原審卷第157
        頁）上申請人欄位上訴人簽名下留有「洪惠玲」楷書印
        文嗣經劃「×」蓋上新印鑑印文即足證明。因證人丁○
        ○確係偽造上訴人系爭2紙支票 （該偽造有價證券刑案
        部分業經台灣高雄地方法院檢察署檢察官受理在案，且
        丁○○亦已坦承偽造有價證券犯行），在離婚協議書上
        承諾負責系爭支票票款清償責任自屬正常做法，此乃呼
        應該協議書（二）前段文字「各自向外欠債，各自負責
        清償，和對方無關……」而來，何能據此即謂上訴人有
        「授權簽發支票」之意思？ 更何況倘若系爭2紙支票係
        上訴人授權證人丁○○以上訴人名義簽發，該票款債務
        即屬上訴人自己本身之債務，豈會協議由該證人承諾負
        責清償？此乃至明之理。
（二）綜上所述，本件系爭支票確係上訴人前夫丁○○在未經上
      訴人授權下所偽造，依票據法第五條第一項規定及最高法
      院51年臺上字第3309號判例意旨，上訴人無須就系爭票款
      負清償之責。從而，被上訴人請求清償系爭支票票款，自
      無理由等語，資為抗辯。
三、上訴範圍： 原審命上訴人給付130萬元及自如附表所示利息
    起算日起至清償日止，按週年利率百分之6計算之利息， 並
    駁回被上訴人其餘利息之請求；又被上訴人超過上開利息起
    算日利息之請求，經原審駁回後，未據聲明不服；而上訴人
    則僅就前揭其敗訴部分聲明上訴，並聲明求為：1.原判決廢
    棄。2.被上訴人在第一審之訴及假執行之聲請均駁回。3.第
    一審及第二審訴訟費用由被上訴人負擔之判決。被上訴人則
    聲明：上訴駁回。綜上：本件上訴及本院第二審審理之範圍
    為原審判決被上訴人勝訴之 系爭支票票款130萬元及自如附
    表所示付款提示之日起至清償日止， 按週年利率6％計算之
    利息部分，合先敘明。
四、兩造不爭執之事項：訴外人陳美慧執系爭支票向被上訴人借
    款130萬元，系爭支票屆期退票未獲付款。
五、得心證之理由：
（一）按當事人在二審時不得提出新攻擊或防禦方法。但有下列
      情形之一者，不在此限：因第一審法院違背法令致未能
      提出者。  事實發生於第一審法院言詞辯論終結後者。
      對於在第一審已提出之攻擊或防禦方法為補充者。事
      實於法院已顯著或為其職務上所已知或應依職權調查證據
      者。其他非可歸責於當事人之事由，致未能於第一審提
      出者。如不許其提出顯失公平者， 民事訴訟法第447條
      第1項定有明文。 本件上訴人之訴訟代理人於言詞辯論時
      始否認系爭支票上發票人洪慧玲之印章為真正云云，惟上
      訴人就此攻擊、防禦方法於原審審理至本院準備程序終結
      時均未曾主張，並於原審自承系爭支票上發票人印文是真
      正的（見原審卷第18頁），是上訴人至本院言詞辯論時始
      提出此攻擊、防禦方法， 復未釋明合於民事訴訟法第447
      條第1項但書之規定。 經核此項主張屬第二審始提出之新
      攻擊方法，復未於準備程序主張之事項，依民事訴訟法第
      447條、第267條規定，應認上訴人已不得再行主張，本院
      依法不予審酌。況原審已詳予認定不予採信證人丁○○盜
      用印章之理由，自應認系爭支票上之印文為真正，合先敘
      明。
（二）按當事人主張有利於己之事實者，就其事實有舉證之責任
      。但法律別有規定，或依其情形顯失公平者，不在此限。
      民事訴訟法第277條，定有明文。 按當事人主張有利於己
      之事實，就其事實有舉證之責任，又私人之印章，由自己
      使用、保管為常態，被人盜用為變態，主張變態事實之當
      事人，自應就此印章被盜用之事實負舉證之責任。查：
    1.證人即上訴人前配偶丁○○固於本院調查時證稱「……我
      老婆在搬來台南之後他用土銀支票，沒有使用三信支票，
      我人在高雄，三信印鑑及支票是一樣，印鑑存摺是在我身
      上，她支票藏起來，我偷拿空白領據蓋印章去三信領支票
      ，支票都是我在使用，她並不知情，因為三信留的電話都
      是我的，當時我們住在臺南，但是三信留的地址及電話都
      是我的，高雄市地址是我爸爸在那住，應該用掉六、七本
      左右，我太太應該不知道，因為銀行留我的電話，通知寄
      高雄，她應該不清楚，搬來臺南十幾年了，所以她並沒有
      使用三信支票，還沒有開始使用土銀也都沒有再用三信支
      票。我剛提到這七年給陳美慧約幾十張，是我自己使用，
      我太太並不知情。」等語，雖合於上訴人之主張。但為被
      上訴人所否認，並以證人與上訴人曾為前配偶，證言有所
      偏頗，且上訴人曾於88年、90年及91年連續三次變更系爭
      甲存帳戶印鑑，顯知系爭甲存帳戶之支票仍在使用中等語
      認證人之證述不實。經查：
      (1)證人證稱上訴人曾使用系爭甲存帳戶之支票，只是在十
        多年前搬到台南後，上訴人才未使用系爭甲存帳戶之支
        票，而上訴人後來在台南改用土地銀行的支票等情，為
        上訴人所不爭執，堪信證人此部分證詞為真實。應認上
        訴人知悉如何開戶、請領、使用支票，且上訴人在高雄
        時確曾自行使用系爭甲存帳戶之支票。
      (2)證人即高雄三信經辦行員甲○○於原審到庭作證時證稱
        上訴人曾於81年5月21日、82年12月2日、87年6月8日、
        88年6月25日、90年1月15日、91年1月22日 五次變更系
        爭甲存帳戶之印鑑， 並有印鑑更換申請書5紙附於原審
        卷第153至157頁可稽。而上訴人對證人甲○○此部分證
        詞並不爭執，應認上訴人自領用系爭甲存帳戶之支票後
        ，曾多次變更印鑑，且在其搬到台南居住後，仍多次至
        高雄變更印鑑，自足認定上訴人明知系爭甲存帳戶之支
        票，在其搬到台南後，仍一直在使用中。
      (3)上訴人一再以其於91年1月22日 雖與丁○○一起至高雄
        三信辦理印鑑變更，但係為了變更乙存印鑑，並非要變
        更系爭甲存帳戶之印鑑，係丁○○騙她，且在填妥變更
        印鑑申請書時將她支開，故不知有變更系爭甲存帳戶之
        印鑑云云置辯；而丁○○於本院作證時亦附和其詞；但
        為被上訴人所否認。惟以上訴人於91年時，已係使用支
        票多年之人，亦曾變更印鑑多次觀之，其所為前揭辯詞
        ，已難憑採。況上訴人係親自到高雄三信櫃台填寫並變
        更印鑑申請書，且親自簽名，竟僅於最後將申請書送至
        櫃台之最後一道手續時被丁○○支開，更不符常情；蓋
        將申請書交給櫃台為最後手續，可能已不再需要時間，
        實無被支開之必要？況，交給櫃台之最後手續，亦有可
        能有需要補正或核對身分之處，上訴人已特意從台南至
        高雄申辦印鑑變更，竟在最後被支開，實難採信。至於
        該印鑑變更申請書上有另一枚印文被打叉乙節，反足證
        上訴人於將申請書送至櫃台有可能有被質疑之處，上訴
        人辯稱被支開云云，更不合理而不足採。
      (4)又系爭支票之簽發日期是在95年間，上訴人復任被上訴
        人使用系爭甲存帳戶之支票又過了4年之久， 遲至系爭
        支票退票被追索後，才以被盜用且被騙變更印鑑云云置
        辯，亦難憑採。
      (5)上訴人與丁○○於95年9月27日離婚時固約定 「由男方
        把女方名下支票開付之票款由男方負責清償」乙節，惟
        此約定係丁○○同意負責清償系爭支票之票款，並不足
        證明丁○○盜用系爭甲存帳戶之支票或盜開系爭支票。
        況上訴人既授權丁○○簽發系爭支票，丁○○同意負責
        清償系爭支票之票款，亦為理所當然，亦難憑此認定丁
        ○○未經授權簽發系爭支票。
      (6)綜上，上訴人既明知系爭甲存帳戶一直在使用中，卻配
        合丁○○親自到高雄市第三信用合作社三多分社變更印
        鑑，並將印鑑交由丁○○保管，復自陳其搬到台南十幾
        年未自己使用系爭甲存帳戶之支票，自足認上訴人係將
        系爭甲存帳戶之支票概括授權丁○○以名義簽發支票使
        用。則丁○○證稱「上訴人均不知情其使用系爭甲存帳
        戶之支票」云云，顯不足採。
      (7)綜上所述，上訴人主張系爭支票是其印章被盜用，係丁
        ○○未經授權簽發云云，並不足採。並應認上訴人已概
        括授權丁○○以其名義簽發使用系爭甲存帳戶之支票，
        亦應認上訴人已授權丁○○以其名義簽發系爭支票。
    2.證人丁○○復證稱「（系爭支票）其中一張是我要給保險
      經紀人陳美慧的保費，就是95年9月2日那張，金額約壹萬
      多至二萬左右，所以我沒有填金額，筆跡不是我的筆跡，
      我有說請陳美慧自己填寫金額，但我有跟他說這是要繳保
      費。95年9月15日（那張）是我借給陳美慧， 是空白沒有
      填金額，約七年左右借給陳美慧幾十張，因為她要衝業績
      ，先替客人繳保費，如果她借的票款他都會匯入三信，這
      七年都沒有出問題，有出問題就這張 （95年9月15日）。
      95年9月2日會寫七十萬元可能是陳美慧財務出問題，他以
      前曾經一天兌現過二百多萬元……」等語，查：
      (1)觀丁○○之證詞，丁○○顯係長年提供系爭甲存帳戶之
        支票供陳美慧周轉，並授權陳美慧自行填入金額，再由
        陳美慧事後補入該金額進系爭甲存帳戶。
      (2)系爭支票雖有一張是丁○○指定支付保費，但以丁○○
        與陳美慧長期合作關係觀之，丁○○交付系爭支票時既
        未填上金額，縱其中一張指明要付保費，但應有授權陳
        美慧可自行周轉之意，即應認丁○○與陳美慧間之合意
        為丁○○之保費有扣扺即可，如有超出保費之金額，仍
        供陳美慧周轉，只要事後陳美慧補入金額進系爭甲存帳
        戶即可。是上訴人抗辯陳美慧逾越丁○○之授權超填金
        額云云，不足採信。
      (3)綜上，系爭支票應認陳美慧填入金額之發票行為，確經
        丁○○之授權且未逾越授權範圍，並應認系爭支票係丁
        ○○以上訴人名義所簽發。
    3.結論：系爭支票既認係丁○○所簽發並授權陳美慧填入金
      額而完成發票行為，而上訴人復已概括授權丁○○以其名
      義簽發使用系爭甲存帳戶之支票，則上訴人就丁○○以其
      名義所簽發之系爭支票，自應負發票人責任。
（三）按在票據上簽名者，依票上所載文義負責；發票人應照支
      票文義擔保支票之支付；支票到期不獲付款時，執票人於
      行使或保全支票上權利之行為後，對於背書人、發票人及
      支票上其他債務人，得行使追索權；又執票人向支票債務
      人行使追索權時，得請求自為付款提示日起之利息，如無
      約定利率者，依年利6釐計算，票據法第5條第1項、第126
      條、第85條第1項、第144條、第133條分別定有明文。 本
      件上訴人應就系爭支票負發票人責任，已如前述，而被上
      訴人執有系爭支票，屆期提示不獲兌現，依票據關係請求
      上訴人給付系爭支票之票款130萬元 及自如附表所示付款
      提示之日起至清償日止，按週年利率6％計算之利息， 為
      有理由，應予准許。原審為被上訴人勝訴之判決，並依職
      權為假執行之宣告，核無不合，上訴意旨指摘原判決不當
      ，求予廢棄，為無理由，應予駁回。
六、本件事證已臻明確，兩造其餘攻擊防禦方法，經本院斟酌後
    ，認為均不足以影響本判決之結果，爰不一一論述，併此敘
    明。
七、本件訴訟費用額確定為21,471元（即第二審裁判費20,805元
    及證人旅費666元），爰判決如主文第2項所示。
九、據上論結，本件上訴為無理由，依民事訴訟法第436條之一
    第1項、第449條第1項、第78條，判決如主文。
中    華    民    國    97    年    5     月    20    日
                            臺灣臺南地方法院民事第二庭
                                審判長法官  楊 清 安
                                      法官  蘇 正 賢
                                      法官  王 獻 楠
┌─────────────────────────┐
│附表                         96年度簡上字第177號  │
├───────┬────────┬────────┤
│編號          │       １       │        ２      │
├───────┼────────┼────────┤
│付款人        │高雄市第三信用  │高雄市第三信用  │
│              │合作社三多分社  │合作社三多分社  │
├───────┼────────┼────────┤
│支票號碼      │JAS0000000      │JAS0000000      │
├───────┼────────┼────────┤
│發票日        │95年9月2日      │95年9月15日     │
├───────┼────────┼────────┤
│發票人        │洪惠玲          │洪惠玲          │
├───────┼────────┼────────┤
│背書人        │陳美慧          │陳美慧          │
├───────┼────────┼────────┤
│票面金額      │新台幣70萬元整  │新台幣60萬元整  │
├───────┼────────┼────────┤
│付款提示日即  │95年9月4日      │95年8月15日     │
│利息起算日    │                │                │
└───────┴────────┴────────┘
本判決正本與原本相同。
本判決不得上訴。
中    華    民    國    97    年    5     月    20    日
                                書 記 官 李 靜 怡


司法院資訊處製作；財團法人民間司法改革基金會備份。
